臺灣高等法院臺中分院刑事判決　
111年度金上訴字第2041號
                                 111年度金上訴字第2046號
上  訴  人  臺灣臺中地方檢察署檢察官
被      告  周俊宏



選任辯護人  謝享穎  律師
上列上訴人因被告加重詐欺等案件，不服臺灣臺中地方法院110
年度金訴字第807號、第1064號，中華民國111年5月12日第一審
判決（起訴案號：臺灣臺中地方檢察署110年度偵字第23771號，
追加起訴案號：110年度偵字第33824號），提起上訴，本院判決
如下：
    主    文
上訴駁回。
    理    由
一、公訴意旨略以：被告周俊宏雖預見提供個人金融帳戶予他人
    使用，可能掩飾、隱匿他人犯罪所得或使他人遂行詐欺取財
    犯行，仍不違背其本意，而基於掩飾、隱匿特定犯罪所得之
    本質、來源、去向之犯意及詐欺取財之不確定故意，於民國
    110年1月19日，以通訊軟體LINE（下稱LINE）將其所申設之
    台新商業銀行帳號00000000000000號帳戶（下稱本案台新帳
    戶）、中國信託商業銀行帳號000000000000號帳戶（下稱本
    案中信帳戶）之帳戶資料，提供予自稱係○○國際股份有限公
    司（下稱○○國際公司）之詐欺集團（下稱本案詐欺集團）成
    員「劉凱億」、「陳冠翔」等人。嗣該詐欺集團成員共同意
    圖為自己不法之所有，基於詐欺取財之犯意聯絡，先後為以
    下犯行：
　㈠於110年1月18日17時36分許起，陸續透過電話與被害人洪秀
    枝聯繫並佯稱：係公司廠商○○五金之淑惠，因故需要借款新
    台幣（下同）3萬元，並於同年月25日提供本案台新帳戶予
    洪秀枝匯款，致使洪秀枝陷於錯誤，而於同年月25日14時22
    分許，至位於臺中市○○區○○路0段000號之台中銀行ATM轉帳3
    萬元至該帳戶內。待洪秀枝匯款完成後，「陳冠翔」便通知
    被告前去提領該筆款項並交予所指定之人，被告遂於同日16
    時49分許，至位於臺中市○區○○路00號之全家便利商店東成
    店，透過自動櫃員機提領該帳戶內之3萬元，並隨即將該筆
    款項交付予本案詐欺集團之某成員。嗣因洪秀枝發覺受騙，
    報警處理後，而循線查悉上情。
　㈡於110年1月19日9時30分許，透過電話與告訴人蘇澄君聯繫並
    佯稱：係伊外甥，因故需要借款等語，並提供本案中信帳戶
    予蘇澄君匯款，致使蘇澄君陷於錯誤，而於同年月25日12時
    17分許，至位於臺北市○○區○○路0段00號之第一商業銀行建
    成分行臨櫃轉帳10萬元至該帳戶內。待蘇澄君匯款完成後，
    「陳冠翔」便通知被告前去提領該筆款項並交予所指定本案
    詐欺集團成員自稱「葉志祥」之人，被告遂於同日13時58分
    許，至位於臺中市○區○○路000號之統一超商新東峰門市，透
    過自動櫃員機提領該帳戶內之10萬元，並隨即於統一超商新
    東峰門市內將該筆款項交付予「葉志祥」。
　㈢於110年1月22日10時50分許，透過電話與告訴人王素華聯繫
    並佯稱：係伊親戚胡梅，因故需要借款等語，並提供本案中
    信帳戶予王素華匯款，致使王素華陷於錯誤，而於同年月25
    日15時49分許，至位於臺南市○○區○○路000號之國泰世華商
    業銀行善化分行臨櫃轉帳6萬元至該帳戶內。待王素華匯款
    完成後，「陳冠翔」便通知被告前去提領該筆款項並交予「
    葉志祥」，被告遂於同日16時36分許，至統一超商新東峰門
    市，透過自動櫃員機提領該帳戶內之6萬元，並隨即於統一
    超商新東峰門市內將該筆款項交付予「葉志祥」。
　因認被告涉犯刑法第339條之4第1項第2款之三人以上共同詐欺
  取財、洗錢防制法第14條第1項之洗錢罪嫌。　　　　
二、按犯罪事實應依證據認定之，無證據不得認定犯罪事實；又
    不能證明被告犯罪或其行為不罰者，應諭知無罪之判決，刑
    事訴訟法第154條第2項丶第301條第1項分別定有明文。所謂
    認定犯罪事實之證據，係指足以認定被告確有犯罪行為之積
    極證據而言，該項證據自須適合於被告犯罪事實之認定，始
    得採為斷罪之資料。又認定不利於被告之事實，須依積極證
    據，苟積極證據不足為不利於被告事實之認定時，即應為有
    利於被告之認定，更不必有何有利之證據。如未能發現相當
    證據，或證據不足以證明，自不能以推測或擬制之方法，以
    為裁判基礎。而認定犯罪事實所憑之證據，雖不以直接證據
    為限，間接證據亦包括在內；然而無論直接或間接證據，其
    為訴訟上之證明，須於通常一般之人均不致有所懷疑，而得
    確信其為真實之程度者，始得據為有罪之認定，倘其證明尚
    未達到此一程度，而有合理之懷疑存在時，事實審法院復已
    就其心證上理由予以闡述，敘明其如何無從為有罪之確信，
    因而為無罪之判決，尚不得任意指為違法（最高法院29年上
    字第3105號判決、30年上字第816號判決、40年台上字第86
    號判決、76年台上字第4986號判決意旨參照）。另刑事訴訟
    法第161條第1項規定：檢察官就被告犯罪事實，應負舉證責
    任，並指出證明之方法。因此，檢察官對於起訴之犯罪事實
    ，應負提出證據及說服之實質舉證責任。倘其所提出之證據
    ，不足為被告有罪之積極證明，或其指出證明之方法，無從
    說服法院以形成被告有罪之心證，基於無罪推定之原則，自
    應為被告無罪判決之諭知（最高法院92年台上字第128號判
    決參照）。
三、公訴意旨認被告涉犯三人以上共同詐欺取財、洗錢罪嫌，無
    非係以被告於警詢、偵訊中之供述、證人洪秀枝、蘇澄君、
    王素華於警詢中之證述、洪秀枝與本案詐欺集團成員間LINE
    對話紀錄、洪秀枝之台中銀行帳戶存摺封面及內頁影本、本
    案台新帳戶交易明細資料、全家便利商店東成店之監視錄影
    畫面翻拍照片、本案中信帳戶開戶資料及交易明細、王素華
    、蘇澄君之帳戶交易明細及匯出匯款憑證、來電紀錄擷圖照
    片等為其主要論據。然訊據被告於偵查、原審及本院固承認
    有於110年1月19日以LINE將本案台新帳戶、中信帳戶之帳戶
    資料，提供予自稱係○○國際公司之詐欺集團成員「劉凱億」
    、「陳冠翔」，嗣依「陳冠翔」指示而於上揭時、地提領上
    揭3筆款項，並均轉交予自稱「葉志祥」之事實，且不否認
    上揭款項係洪秀枝、蘇澄君、王素華如上述受詐欺集團詐欺
    而匯款至本案台新帳戶或中信帳戶等事實（見第23771號偵
    卷第30-33頁、第353頁、第354頁，第33824號偵卷第24-27
    頁、第317-319頁，原審第807號卷第83-86頁、第164-165頁
    、第167頁，本院卷第59頁），惟堅詞否認有何詐欺取財、
    洗錢之犯行，於原審辯稱：我先前曾向中信銀行貸到84萬元
    ，後來無法還款，一直被中信銀行催討，故無法再向中信銀
    行貸款；我由電臺廣播聽到○○國際公司之廣告，因有資金需
    求，遂於109年12月左右致電○○國際公司臺北總公司詢問貸
    款細節，當時我說要貸款30萬元，他們要我提供身分證跟工
    作資料給他們幫我審核評估，我就口頭跟他們告知我的名字
    、身分證統一編號、目前工作狀況、月收入3萬5000元、名
    下貸款明細，並留下電話號碼，他們說審核後，過幾天再跟
    我聯絡；過3、5日，他們就說我負債比過高，無法貸款；11
    0年1月4日、5日「劉凱億」來電，自稱○○國際公司貸款專員
    ，問我曾否向該公司詢問過貸款，我說我沒有通過審核，他
    說該公司經理請他再次詢問辦理過的舊客戶有無資金上的需
    求，要我將身分證和健保卡正反面以LINE傳給他，後續由該
    公司主管評估審核，後來就告知我財力證明不足，問我是否
    要使用「代收代付」方式，即以該公司名義匯錢到我名下帳
    戶，讓我的帳戶有小額資金流動，美化帳戶，使銀行相信我
    的還款能力，我再將錢交還給該公司，要我提供我近期使用
    帳戶，於是我拍攝本案台新帳戶、中信帳戶存摺封面LINE傳
    給他；後續就介紹「陳冠翔」跟我聯絡，我再依「陳冠翔」
    指示為上開提款並轉交予「葉志祥」；當我交款時，「葉志
    祥」有出示○○國際公司識別證給我看，還拿出「委託代付業
    務合約書」一式兩份要我簽名，簽完之後就給我「收據」等
    語。於本院審理辯稱：因被告曾致電○○國際公司辦理貸款遭
    拒後，又收到自稱該公司員工「劉凱億」之人來電，稱其公
    司經理請其再次詢問有無資金需求，並以LINE佯稱可以美化
    帳戶方式協助成功申貸，導致被告以為自稱「劉凱億」、「
    陳冠翔」等人，握有曾經致電該公司詢問貸款事宜民眾之電
    話，而對其等所言信以為真，並向其等詢問「前往該公司核
    對身分」、「銀行照會」等事宜。之後，被告誤信自稱○○國
    際貸款業務人員「劉凱億」謊稱可以美化帳戶，增加貸款成
    功可能性，而提領本案被害人匯入之款項，並依指示交付接
    收之「葉志祥」外務人員，被告主觀上始終認為自己在辦理
    貸款事項而提供個人資料、帳戶資料及配合製作系爭帳戶之
    金流進出工作，實無本案犯意等語。經查：
　㈠被告於110年1月19日以LINE將本案台新帳戶、中信帳戶之帳
    戶資料，提供予自稱係○○國際公司之本案詐欺集團成員「劉
    凱億」、「陳冠翔」，嗣依「陳冠翔」指示而於上揭時、地
    提領上揭款項，並均轉交予「葉志祥」，上揭款項係洪秀枝
    、蘇澄君、王素華受本案詐欺集團詐欺而匯款至本案台新帳
    戶或本案中信帳戶等事實，為被告所不爭執，且經證人洪秀
    枝、蘇澄君、王素華於警詢中證述在卷（見第23771號偵卷
    第50-52頁，第33824號偵卷第239-245頁、第279-281頁），
    並有被告與「劉凱億」及「陳冠翔」間LINE對話紀錄、被告
    簽署之「委託代付業務合約書」、「葉志祥」收款「免用統
    一發票收據」、洪秀枝與本案詐欺集團成員間電話通聯及LI
    NE對話紀錄、洪秀枝之台中銀行帳戶存摺封面及內頁影本、
    本案台新帳戶開戶資料及交易明細、監視錄影畫面翻拍照片
    、本案中信帳戶開戶資料及交易明細、蘇澄君之第一銀行匯
    款申請書回條、王素華之國泰世華商業銀行帳戶存摺封面及
    內頁影本及匯出匯款憑證、王素華與本案詐欺集團成員間電
    話通聯紀錄在卷可佐（見第23771號偵卷第39-47頁、第56-5
    7頁、第75-281頁、第293頁、第313頁、第315頁，第33824
    號偵卷第31頁、第33-37頁、第253-255頁、第275-277頁、
    第287頁、第305-311頁，原審第807號卷第107-123頁、第12
    9頁），此部分事實，堪信為真實；惟被告始終否認犯罪，
    其有無詐欺取財、洗錢之犯意，自仍有待審究。
　㈡因電信及電腦網路之發展迅速，雖為我們生活帶來無遠弗屆
    之便捷，但也難以避免衍生許多問題，尤其是日益嚴重之電
    信詐欺，已對社會經濟活動構成重大威脅。以我國現有之金
    融環境，各銀行機構在自由化之趨勢下，為拓展市場，並未
    真正落實徵信作業，對於民眾在銀行開立帳戶所設門檻甚低
    ；相對地，一般國人對於金融信用亦不加重視，甚而缺乏相
    關知識，往往基於些許原因，直接或間接將自己之金融帳戶
    交由他人使用，使詐欺集團在低風險、高報酬，又具隱匿性
    之有機可乘下，極盡辦法以冒用、盜用、詐騙、購買、租借
    等手段，獲取他人之金融帳號，即所稱之「人頭帳戶」，再
    結合金融、電信機構之轉帳、匯款、通訊等技術與功能，傳
    遞詐欺訊息，利用似是而非之話術，使被害人卸下心防，將
    金錢匯入「人頭帳戶」內，旋由集團成員取出或移走，用以
    規避政府相關法令限制，或掩飾其犯罪意圖及阻斷追查線索
    ，且手法不斷進化、更新。關於「人頭帳戶」之取得，又可
    分為「非自行交付型」及「自行交付型」2 種方式。前者，
    如遭冒用申辦帳戶、帳戶被盜用等；後者，又因交付之意思
    表示有無瑕疵，再可分為無瑕疵之租、借用、出售帳戶，或
    有瑕疵之因虛假徵才、借貸、交易、退稅（費）、交友、徵
    婚而交付帳戶等各種型態。面對詐欺集團層出不窮、手法不
    斷推陳出新之今日，縱使政府、媒體大肆宣導各種防詐措施
    ，仍屢屢發生各種詐騙事件，且受害人不乏高級知識、收入
    優渥或具相當社會經歷之人。是對於行為人單純交付帳戶予
    他人且遭詐欺集團利用作為詐騙工具者，除非係幽靈抗辯，
    否則不宜單憑行為人係心智成熟之人，既具有一般知識程度
    ，或有相當之生活、工作或借貸經驗，且政府或媒體已廣為
    宣導詐欺集團常利用人頭帳戶作為其等不法所得出入等事，
    即以依「一般常理」或「經驗法則」，行為人應可得知銀行
    申辦開戶甚為容易，無利用他人帳戶之必要，或帳戶密碼與
    提款卡應分別保存，或不應將存摺、提款卡交由素不相識之
    人，倘遭不法使用，徒增訟累或追訴危險等由，認定其交付
    帳戶予他人使用，必定成立幫助詐欺及洗錢犯行；而應綜合
    各種主、客觀因素及行為人個人情況，例如行為人原即為金
    融或相關從業人員、或之前有無相同或類似交付帳戶之經歷
    ，甚而加入詐欺集團、或是否獲得顯不相當之報酬、或於交
    付帳戶前特意將其中款項提領殆盡、或已被告知係作為如地
    下博奕、匯兌等不法行為之用、或被要求以不常見之方法或
    地點交付帳戶資料等情，來判斷其交付帳戶行為是否成立上
    開幫助罪。且法院若認前述依「一般常理」或「經驗法則」
    應得知之事實已顯著，或為其職務上所已知者，亦應依刑事
    訴訟法第158條之1規定予當事人就其事實有陳述意見之機會
    。畢竟「交付存摺、提款卡」與「幫助他人詐欺及洗錢」不
    能畫上等號，又「不確定故意」與「疏忽」亦僅一線之隔，
    自應嚴格認定。以實務上常見之因借貸或求職而提供帳戶為
    言，該等借貸或求職者，或因本身信用不佳或無擔保，無法
    藉由一般金融機關或合法民間借款方式解決燃眉之急，或因
    處於經濟弱勢，急需工作，此時又有人能及時提供工作機會
    ，自不宜「事後」以「理性客觀人」之角度，要求其等於借
    貸或求職當時必須為「具有一般理性而能仔細思考後作決定
    者」，無異形同「有罪推定」。而應將其提供帳戶時之時空
    、背景，例如是否類同重利罪之被害人，係居於急迫、輕率
    、無經驗或難以求助之最脆弱處境、或詐騙集團係以保證安
    全、合法之話術等因素納為考量。倘提供帳戶者有受騙之可
    能性，又能提出具體證據足以支持其說法，基於無罪推定原
    則，即應為其有利之認定（最高法院111年度台上字第1075
    號判決意旨參照）。又透過對特定金融機構帳戶製造資金流
    動紀錄而「美化」帳戶所有人之資力或信用，以便向金融機
    構申請貸款之作法，社會上並非罕見的行為，此雖係不正之
    行為，甚或可能構成犯罪，然與詐欺集團利用金融機構帳戶
    進行詐款取財、洗錢等犯罪相較，在行為態樣上實大相逕庭
    。帳戶所有人誤認詐欺集團係貸款代辦業者，因而提供帳戶
    甚至依指示配合提款轉交，其意在「美化」自己之資力或信
    用，目的在供金融機構徵信使用，在道德上、法律上固有可
    非難之處，惟尚不能將此等不正想法等同或流用為幫助或共
    同犯詐欺取財罪、洗錢罪之直接或間接故意。
　㈢被告前曾向中信銀行申請信用貸款，於106年7月11日獲中信
    銀行放貸84萬元，貸款期數84期，每月為1期，本金及利息
    迄110年11月15日尚有餘額48萬1290元未還清，有中信銀行
    陳報狀暨所附被告申請信用貸款相關資料及交易明細附卷可
    按（見原審第807號卷第137-157頁），堪認被告辯稱因先前
    曾向中信銀行貸款84萬元，後來無法還款，一直被中信銀行
    催討，故無法再向中信銀行貸款，遂求助於○○國際公司等語
    ，當非無據。
　㈣卷附被告與「劉凱億」及「陳冠翔」間LINE對話紀錄（於110
    年1月9日至28日間陸續出現對話，見第23771號偵卷第75-28
    1頁，錯別字部分均由本院逕予更正）可見：⒈於110年1月9
    日，「劉凱億」以「OK○○國際-劉凱億」作LINE暱稱開始與
    被告對話後，即自稱○○國際公司專員，隨即詢問被告現有無
    貸款並表示「我會先跟您了解基本資料再幫您評估，可以辦
    理才會邀請您來公司申請/那我先傳表格給您填我會直接做
    公司的內部審核/只需要半小時到一小時/有沒有機會過件都
    會老實跟你說不會浪費您的時間/主要先了解您的情況ok嗎
    ？」等語；⒉於110年1月11日，被告有所回應，「劉凱億」
    始要求被告提供「姓名、身分證字號、出生日期、戶籍地、
    居住地、家裡電話、手機號碼、緊急聯絡人、緊急聯絡人手
    機號碼、名下有動產或不動產、工作、薪水、有無勞健保、
    需求金額、貸款用途」等資料，並要求被告填寫，稱要幫被
    告電腦建檔立案申貸。被告遂依要求項目詳細填寫回覆；⒊
    於110年1月12日，「劉凱億」復詳為詢問緊急聯絡人與被告
    之關係、被告現有信用貸款細節（何家銀行、尚餘幾期、遲
    繳期數、利息、抵押品等）、職業細節（在職期間、薪轉證
    明等），被告一一回答後，「劉凱億」始稱「我幫您資料整
    理送公司內部審核」、「需要你提供雙證件，只要拍照 就
    可以了正反面都要。1.身分證正反面2.第二證件3.薪轉帳戶
    （簿子封面、最新3頁）…以上均可標註僅供貸款用等字樣。
    」因被告的薪轉帳戶未補登至最新明細及未提供第二證件，
    「劉凱億」再表示「那您明天將第二證件以及存摺部分補拍
    給我/我再立即幫您送公司內審的動作/盡快的幫助您成功申
    貸」、「你有健保卡嗎？第二證件盡量是以健保卡為主。」
    等語；⒋於110年1月14日，「劉凱億」又詢問被告有無強制
    扣款、警示帳戶、前科、曾否服兵役；⒌於110年1月15日，
    「劉凱億」向被告稱：「審核結果出來了/其實您的分數只
    差一點就可以過件了/主要是因為您的負債比有點偏高/再加
    上您的戶頭雖然有金流量但是每筆流量都不大/會使銀行方
    面判定您是不具有還款能力以及條件的」等語，被告乃問有
    無其他方案，「劉凱億」則稱正在積極與主管討論；⒍於110
    年1月16日，「劉凱億」始向被告稱：「周先生您好！因為
    您的分數重點就差在負債比有點偏高以及您戶頭的金流量不
    大/解決目前這幾個問題的方法就是做代收代付專案/這個部
    分權限是在客戶經理那/那這個部分我有跟公司爭取到了！
    但是現在需要您的配合/以您的條件配合專案資金需求是可
    以貸到25至30萬的！」、「過件率高達九成/並且不單單只
    是解決您前面負債比偏高以及金流量不大的問題/還能多貸
    一筆備用金來做使用！那代收代付專案這個部分/主要的目
    的是要讓您的帳戶有金錢在流動/目的也是要補足您財力證
    明不足的部分/讓銀行認定您是具有還款能力以及條件的」
    、「那跟您說明一下/因為幫您做代收代付專案動用到的是
    我們公司的資金/所以會簽訂一份代收代付的合約/這邊合約
    部分是一式兩份保障雙方的權益/這邊待會我會傳合約部分
    給您過目一下/有什麼不懂的地方都可以詢問我！」等語，
    並傳送載明○○國際公司名義、代表人、地址之「委託代付業
    務合約書」予被告（該代表人、地址與當時○○國際公司之公
    示登記資料相符，此有經濟部商業司商工登記公示資料查詢
    服務網站所載○○國際公司歷史資料在卷可考，見第23771號
    偵卷第123頁，原審第807號卷第223-226頁）；⒎於110年1月
    17日，「劉凱億」又向被告詢問：「請問要分幾期呢？我們
    現在有分1.3.5.7年」被告答以要分7年攤還後，「劉凱億」
    向被告說明：「也要跟您說明一下/因為每間銀行利率不同/
    相對的您分期的期數越久/利息就會越高/這樣您明白嗎！」
    、「我先幫您試算一下利率」、「您分7年84期來攤還/每期
    繳款金額大概是3850左右/正負差不超過50元」被告問及5年
    攤還之利率，「劉凱億」復向被告說明：「5年60期/每期繳
    款金額大概是5280元左右」等語；⒏於110年1月19日、20日
    ，被告始將陸續本案台新帳戶、中信帳戶資料傳送予「劉凱
    億」；⒐於110年1月23日，「劉凱億」向被告稱將收取貸款
    總額5%之代辦費，並轉介所謂經理「陳冠翔」予被告；⒑於1
    10年1月24日，被告與「陳冠翔」開始聯絡，該日起陸續依
    「陳冠翔」指示為上開提款並轉交「葉志祥」；⒒於被告陸
    續依指示提款轉交期間，「陳冠翔」亦向被告說明及詢問：
    「貸款40萬，試算結果一個月7100左右分期5年本利攤喔。
    」、「這樣能接受嗎？利率我抓3〜4%」等語；⒓於110年1月2
    6日至28日，被告陸續向「陳冠翔」、「劉凱億」詢問：「
    今天會照會嗎？」、「請問陳經理，今天繁忙嗎？怎麼沒有
    打電話給我」、「專案跑完怎麼沒有消息了？」等語並試圖
    語音通話，惟皆無回應。
　㈤由上開LINE對話紀錄可知，被告與「劉凱億」、「陳冠翔」
    間之聯繫過程，確均圍繞被告為貸款而配合提供個人資料、
    證件、帳戶資料及依指示提款轉交等事項，且「劉凱億」、
    「陳冠翔」之各項要求或指示係於前後長達2星期有餘之期
    間分次發出，被告當不易看出其等之真正目的；「劉凱億」
    所詢被告「姓名、身分證字號、出生日期、戶籍地、居住地
    、家裡電話、手機號碼、緊急聯絡人、緊急聯絡人手機號碼
    、名下有動產或不動產、工作、薪水、有無勞健保、需求金
    額、貸款用途」等項，均屬個人基本資料、還貸能力等就信
    用評等評估之範疇，與一般辦理貸款之時，金融機構或代辦
    機構等進行查核之事項相符，佐以被告於與「劉凱億」聯繫
    時，針對「劉凱億」提出將收取貸款總額5%之代辦費時，被
    告並無異議；又據被告所稱，「葉志祥」向其收取上開提領
    之款項時，還拿出「委託代付業務合約書」要其簽名，此有
    被告提出之「委託代付業務合約書」在卷可稽（見第23771
    號偵卷第313頁，第33824號偵卷第31頁），則若非被告主觀
    上確信自己在辦理貸款，應無可能答應對方收取服務費用之
    要求，亦應無刻意簽署上開合約書之必要；況被告最後仍向
    「劉凱億」、「陳冠翔」追問申貸結果，若主觀上意不在申
    貸，豈需於「陳冠翔」交待之事項完成後，苦苦追問若此？
    應認被告辯稱係為辦理貸款而受騙，方提供帳戶資料及依指
    示提款轉交，在與「劉凱億」、「陳冠翔」、「葉志祥」接
    洽過程中，主觀上始終認為自己在辦理貸款事項而提供個人
    資料、帳戶資料及配合製作系爭帳戶之金流進出等情，非不
    可採。
　㈥甚至被告在與「劉凱億」以LINE聯繫之過程中，被告表示「
    專員您好/請問下星期一早上方便過去嗎？」，亦即要前往
    「劉凱億」公司辦理貸款核對身分時，「劉凱億」陸續回稱
    「先生您好/這邊我還要再跟客戶經理確認您的專案時間/為
    了不要讓您白跑一趟以及浪費您的時間!」、「先生因為客
    戶經理目前還在開會中/稍晚才會開完會/稍等他開完會/我
    在馬上幫您詢問/詢問結果會在第一時間通知您的/有耽誤到
    您的時間非常抱歉!」翌日（即1月22日）下午15時40分被告
    向「劉凱億」表示「資料都補齊了，請問是邀請我到公司核
    對身分嗎？」，「劉凱億」陸續回稱「先生您好/核對資料
    是客戶經理電話核對/那經理有回覆我幫您確認好週一進行
    代收代付專案/晚一點我會跟您聯絡再跟您說明清楚大概幾
    點比較方便聯絡您呢？」被告雖然表示下午一時以後都可以
    打電話，但該「劉凱億」直到同日22時47分又向被告稱「不
    好意思先生/主管原本要跟您做聯繫的/但因為時間上關係主
    管稍早已經下班了/真的很抱歉！請問先生明天什麼時間有
    空呢？主管上班時我再請他聯繫您」、「耽誤到您的時間真
    的非常抱歉」，又到翌日（1月23日）才再向被告表示「好
    的主管還在處理其它客戶的資料稍晚等他空閒一點時我會請
    他撥打電話給您（16：05）」、「好那我現在去主管辦公室
    請他撥電話給您請稍等我一下（17：06）」，但所謂的主管
    一直沒打電話給被告，直到1月24日19時47分「劉凱億」才
    將「陳冠翔」的LINE連結傳給被告，並向被告表示「這是我
    們經理的賴/禮貌性打聲招呼/那待會經理有空時便會聯繫您
    /跟您做最後一次核對資料以及講解明日代收代付專案的一
    些流程」等情（見第23771號偵卷第151-167頁），由該「劉
    凱億」與被告一連串對話的脈絡觀察，對話有其連貫性，應
    該不是刻意製造以供訴訟之用者，且「劉凱億」之人光是要
    介紹其所謂的經理與被告連繫，前後以其經理在開會、已下
    班、在處理其他客戶等為由，經過將近4日的時間才將所謂
    經理「陳冠翔」的LINE連結傳給被告，顯可認意在營造其公
    司客戶很多、經理的事務繁忙等假象，以取信被告其公司確
    可以幫忙被告取得貸款；被告在此情形下，誤信「劉凱億」
    、「陳冠翔」等人為OK○○公司之員工，且可以幫助其取得貸
    款，因而配合提供帳戶及提領款項，其前揭所辯與相關對話
    所示之事實大致相符，非不可採。　
　㈦抑有進者，現今銀行自動櫃員機及金融機構多設有監視錄影
    器對提款人之提款及出入錄影，提領後亦有道路監視器錄影
    可追查提領人之交通工具、離開路線。故擔任詐騙集團領款
    之「車手」風險極大，苟非有利可圖（一般常見是從中抽成
    固定比例或按日計酬），一般人不會以身犯險，而使用「車
    手」自身帳戶提領不法贓款者，更是絕無僅有。但本案被告
    從「自身」帳戶提領詐欺贓款，被警方查獲只是時間早晚，
    其竟未抽取分文報酬，即悉數轉交「葉志祥」，實難認其以
    身犯險，係基於共犯詐欺取財及洗錢之犯意。況據被告所稱
    ，「葉志祥」向其收取上開提領之款項時，還拿出「委託代
    付業務合約書」要其簽名，簽完之後給其「收據」，此觀被
    告提出之「委託代付業務合約書」上蓋有「○○國際股份有限
    公司」印文，被告提出之「免用統一發票收據」上書有「代
    收」、「收款專員葉志祥」等文字，並記明收受之金額，亦
    蓋有「○○國際股份有限公司」印文（見第23771號偵卷第313
    頁、第315頁，第33824號偵卷第31頁、第33-37頁），堪認
    被告辯稱惑於此一外觀而信賴「葉志祥」為○○國際公司人員
    等情，亦屬有據。設若被告乃本案詐欺集團之共同正犯，實
    無庸多此一舉，自留收據自證轉交贓款之犯行。以上被告所
    為種種情節，均與實務上擔任「車手」角色之行為人大不相
    同，反而係被告所辯遭本案詐欺集團所騙，致遭利用提領款
    項等語，較為可信。　
　㈧又經原審以「○○國際」、「陳冠翔」等文字為檢索條件，於
    司法院法學資料檢索系統搜尋之結果，確有他案被告，於與
    本案被告行為時間相近之109年12月中下旬，為美化自己帳
    戶以利申貸，依佯裝○○國際公司人員之「陳冠翔」等詐欺集
    團成員透過LINE之指示，提供存摺封面照片予該等人員，嗣
    並依「陳冠翔」指示提款轉交，與本案情節如出一轍，而該
    案件經法院審理後乃為無罪之判決，此有臺灣雲林地方法院
    110年度原金訴字第1號判決、臺灣高等法院臺南分院110年
    度原金上訴字第20號判決在卷可參(見原審第807號卷第227-
    252頁)。而該另案第一審判決時間係在110年8月31日，要非
    被告事前所得預料，且亦無任何證據顯示被告與該另案被告
    係屬相識而互為勾串；此二案之犯罪手法及案情相近，可認
    被告所辯為貸款，乃依指示提供帳戶並將匯入其帳戶內款項
    提領後交付與對方等情，確非無稽。
　㈨至於檢察官雖於原審審理程序中提出○○國際公司網站之警語
    ：「OK○○國際提醒您：●我們絕對不會要求客戶提供金融卡
    及密碼！若您接獲類似電話請勿提供，並請撥165反詐騙專
    線查詢。●本公司皆以【Line官方帳號】聯繫客戶，絕不使
    用私人帳號聯繫與傳輸任何資料，敬請認明【藍色盾牌+OK○
    ○國際】」等內容，主張：任何成年有一定知識之人使用網
    路查核○○國際公司網站都很輕易可以看到這個公司設立已久
    ，有公司地址、電話，並載明不會要求客戶提供金融卡等帳
    戶資料，也不會用非官方LINE帳號聯繫，並且提醒詐騙的手
    法，被告與「劉凱億」、「陳冠翔」等人之私人LINE帳號接
    觸到，豈會相信其等確係○○國際公司人員等語。惟被告否認
    看過上開警語（見原審第807號卷第212頁），且被告縱於提
    供本案台新帳戶、中信帳戶資料或為上揭提款轉交前，有閱
    覽○○國際公司網站，但本案台新帳戶、中信帳戶之存摺、提
    款卡始終在被告持有中，被告亦未提供該等帳戶之密碼予「
    劉凱億」、「陳冠翔」等人，顯與上述警語所言「提供金融
    卡、密碼」之情形有別，況正因本案詐騙集團未向被告要求
    交付存摺、提款卡、密碼，導致被告未能將「劉凱億」等人
    與常見之人頭帳戶犯罪相連結，而未能即時警覺以致依「陳
    冠翔」指示提領款項交予「葉志祥」。尚難僅以○○國際公司
    網站目前刊有上開警語，而資為不利於被告事實認定之依據
    。
　㈩從而，審酌被告與「劉凱億」、「陳冠翔」、「葉志祥」等
    人之聯繫互動過程，及被告提出相關LINE對話內容截圖、委
    託代付業務合約書、免用統一發票收據等可資調查之證據，
    可認被告並非提出幽靈抗辯，被告辯稱是為了貸款需要，配
    合提供詳細之個人資料、帳戶資料，又因「劉凱億」之人表
    示被告的負債比有點偏高及帳戶金流量不夠大，提供代收代
    付專案以便增加貸款成功機率，因此受騙而配合製作系爭帳
    戶之金流進出工作，經核尚未悖於常情。而依被告所辯受騙
    之情，雖非無疏忽，惟「疏忽」與刑法之「不確定故意」雖
    僅一線之隔，但仍有本質上不同，自應嚴格認定，故尚不得
    以此遽行推論被告有詐欺取財、洗錢之之不確定故意。被告
    所辯受詐欺而提供帳戶、配合提款轉交之處境，與其他被害
    人因受詐欺而交付財物，本質上並無二致，且亦無積極證據
    足認被告於提供帳戶或配合提款轉交之際，係明知或預見該
    等帳戶有可能將供詐欺或洗錢犯罪所使用、上揭款項係詐欺
    所得贓款，猶本此認知而提供帳戶資料或配合提款，自不能
    單以被告提供之帳戶淪為本案詐欺集團用以收受、提領詐得
    款項之客觀事實，遽認被告必有詐欺取財、洗錢之主觀犯意
    。另被告所稱欲以提供帳戶製造資金流動紀錄之手法「美化
    」其資力或信用之想法，雖不足取，然此主觀意思顯無與本
    案詐欺集團共同犯公訴意旨所指詐欺取財、洗錢犯意聯絡之
    意思。從而，難認被告有何詐欺取財、洗錢之犯意。
四、檢察官上訴意旨以一般人使用網路輸入「OK-○○國際公司」
    ，查詢結果均可見「OK-○○國際公司」設立時間、地址及電
    話，並且在該公司頁面即清楚載明：公司不會要求客戶提供
    金融卡等帳戶資料，也不會用非官方的LINE聯繫等警語；且
    被告於原審坦承曾向該公司詢問貸款細節，經審核後已受通
    知因負債比過高無法申貸。則被告事後在自稱「劉凱億」、
    「陳冠翔」等男子私下以LINE與其聯繫時，豈有任何理由相
    信其等乃「OK-○○國際公司」之員工，及可為被告辦理貸款
    。且被告於原審審理時自承：對方是要使用「代收代付」方
    式，即以該公司名義匯錢到伊名下，讓伊的帳戶有小額資金
    流動，美化帳戶，使銀行相信伊的還款能力，伊再將錢交還
    給該公司等語，亦即被告明知對方係以假金流包裝財力證明
    ，參以被告自承於本案前曾經向中國信託銀行借貸，其知悉
    一般貸款程序應該要去銀行對保，被告於本案行為時為成年
    人，具有高中畢業之教育程度，擔任物流司機，足認被告當
    時係具有一定之社會經驗及智識程度之人，則被告未見過LI
    NE通訊軟體暱稱「劉凱億」、「陳冠翔」之人，亦不知其營
    業處所，雙方僅是透過LINE通訊軟體聯繫，被告對於該人之
    真實身分一無所知，雙方信任基礎薄弱，暱稱「劉凱億」、
    「陳冠翔」之人所告知被告之貸款方式與正常貸款程序完全
    不同之情況下，被告對其等所言無須提供保證人或還款資力
    證明，僅僅提供2帳戶並提領匯入自己提供帳戶內之金錢交
    付對方，即可輕易獲得貸款，豈會絲毫未有懷疑？被告為圖
    能取得貸款，置犯罪風險於不顧，而願聽從來路不明未曾謀
    面之LINE訊軟體暱稱「劉凱億」、「陳冠翔」之人指示，從
    事領款行為，依此情節以觀，被告為上開行為時，確實有容
    認其行為將導致詐欺取財及掩飾或隱匿詐欺被害人之犯罪所
    得之洗錢犯罪發生之本意，而與自稱「劉凱億」、「陳冠翔
    」、「葉志祥」等人共同犯詐欺取財、洗錢之不確定故意等
    語。然查檢察官上訴意旨所指一般人使用網路可輕易查知「
    OK-○○國際公司」之資料及該公司之警語，並不足以推認被
    告確有詐欺、洗錢犯行，已如前述；另被告雖知悉「劉凱億
    」、「陳冠翔」、「葉志祥」等人所提供之「代收代付」專
    案，意在製作不實款項存提交易紀錄以美化其個人帳戶之金
    流，進而使放貸之銀行業者於審核是否貸款與被告時，誤判
    被告之債信狀況。此雖係不正之行為，縱有涉及不法之犯罪
    行為，依被告主觀認識之範圍，亦應僅係被告與「劉凱億」
    、「陳冠翔」、「葉志祥」之人是否有共同向放貸之銀行業
    者詐欺取財之犯罪行為；但本案是被告誤認詐欺集團係貸款
    代辦業者，因而提供帳戶資料，甚至依指示配合提款轉交，
    其意在「美化」自己之資力或信用，而詐欺集團在取得被告
    之帳戶資料後，另向本案被害人詐財，並供告訴人受騙匯款
    之用，其後所詐得之贓款再由被告依「陳冠翔」之指示提領
    後交付「葉志祥」，則被告主觀上原所知悉或預見之因果歷
    程與嗣後實際發生之過程差異甚大，已逸脫出被告原所欲貸
    款或詐貸目的之外，實難僅因被告原就其所主張貸款之過程
    中，摻雜製作不實交易紀錄以提高債信，即認被告主觀上有
    與「劉凱億」、「陳冠翔」、「葉志祥」之人共同詐欺、洗
    錢罪之不確定故意。檢察官上訴意旨復以被告與「劉凱億」
    「陳冠翔」之人僅是透過LINE通訊軟體聯繫，信任基礎薄弱
    ，被告在此情況下提供帳戶予不詳姓名之人使用，依一般客
    觀理性之人的判斷，應知悉該帳戶可能係供詐騙或洗錢之用
    ；然同理，衡以常情，若被告於提供帳戶時，業已預見或知
    悉帳戶將作為詐欺取財或洗錢之犯罪工具，一般客觀理性之
    人自應知悉該我國金融機構開戶程序嚴謹，帳戶一但供犯罪
    使用，帳戶名義人無不遭查獲之可能；則被告如非因該「劉
    凱億」以上述說詞取得被告信任，而受騙傳送相關個人及銀
    行帳戶資料，復為營造帳戶金流，而配合提領轉交款項，被
    告為何要無償提供自己的帳戶以供詐欺或洗錢之用，而自陷
    司法訴追之境況。
五、綜上所述，本件檢察官所舉之證據，既不足以使本院形成被
    告有詐欺、洗錢行為之心證；被告所辯受詐欺而提供帳戶、
    配合提款轉交之處境，與其他被害人因受詐欺而交付財物之
    情形，本質上並無二致，且亦無積極證據足認被告於提供帳
    戶或配合提款轉交之際，係明知或預見該等帳戶有可能將供
    詐欺或洗錢犯罪所使用、上揭款項係詐欺所得贓款，猶本此
    認知而提供帳戶資料或配合提款，自不能單以被告提供之帳
    戶淪為本案詐欺集團用以收受、提領詐得款項之客觀事實，
    遽認被告必有詐欺取財、洗錢之主觀犯意。檢察官所舉被告
    涉有被訴犯行之證據，尚未達於通常一般之人均不致有所懷
    疑，而得確信其為真實之程度，無從說服本院以形成被告有
    罪之心證，是本件要屬不能證明被告犯罪，原審因而為被告
    無罪之諭知，並無不當。檢察官上訴意旨仍認被告有詐欺取
    財、洗錢之犯行，指摘原判決不當，為無理由，應予駁回。
六、據上論斷，應依刑事訴訟法第368條，判決如主文。
本案經檢察官何宗霖提起公訴、檢察官翁嘉隆、林宏昌追加起訴
，檢察官葉芳如提起上訴，檢察官王清杰到庭執行職務。
中　　華　　民　　國　　111 　年　　10　　月　　26　　日
            刑事第五庭  審判長法  官  張  智  雄
                              法  官  游  秀  雯
                              法  官  林  源  森
以上正本證明與原本無異。
檢察官如不服本判決應於收受送達後二十日內向本院提出上訴書
狀，惟須受刑事妥速審判法第9條第1項限制，其未敘述上訴之理
由者，並得於提起上訴後二十日內向本院補提理由書（均須按他
造當事人之人數附繕本）「切勿逕送上級法院」。因疫情而遲誤
不變期間，得向法院聲請回復原狀。
                              書記官  江  玉  萍
　　　　　　　　　　　　　　　
中　　華　　民　　國　　111 　年　　10　　月　　26　　日


附錄：
刑事妥速審判法第9條
除前條情形外，第二審法院維持第一審所為無罪判決，提起上訴
之理由，以下列事項為限：
一、判決所適用之法令牴觸憲法。
二、判決違背司法院解釋。
三、判決違背判例。
刑事訴訟法第377條至第379條、第393條第1款之規定，於前項案
件之審理，不適用之